【裁判字號】    97,重訴,405
【裁判日期】    980427
【裁判案由】    返還買賣價金等
【裁判全文】
臺灣士林地方法院民事判決             97年度重訴字第405號
原      告  丁○○
                        3樓
訴訟代理人  楊金順律師
複代理人    董家均律師
複代理人    陳秀美律師
被      告  丙○○
訴訟代理人  廖振洲律師
複代理人    乙○○
被      告  易穎不動產經紀有限公司
法定代理人  甲○○
上列當事人間返還買賣價金等事件，本院於民國98年4 月13日言
詞辯論終結，判決如下：
    主  文
被告丙○○應給付原告新臺幣捌佰捌拾貳萬元及自民國九十七年
十二月十九日起至清償日止按年息百分之五計算之利息。
被告易穎不動產經紀有限公司應給付原告新臺幣壹拾柒萬柒仟元
及自民國九十七年十二月五日起至清償日止按年息百分之五計算
之利息。
原告其餘之訴駁回。
訴訟費用由原告及被告易穎不動產經紀有限公司各負擔百分之二
，餘由被告丙○○負擔。
本判決第一項原告勝訴部分於原告以新臺幣貳佰玖拾肆萬元為被
告丙○○供擔保後，得假執行；但被告丙○○如以新臺幣捌佰捌
拾貳萬元為原告供擔保，或將上開金額提存後，得免為假執行。
本判決第二項原告勝訴部分於原告以新臺幣陸萬元為被告易穎不
動產經紀有限公司供擔保後，得假執行；但被告易穎不動產經紀
有限公司如以新臺幣壹拾柒萬柒仟元為原告供擔保，或將上開金
額提存後，得免為假執行。
原告其餘假執行之聲請駁回。
    事實及理由
一、原告起訴主張：原告於民國97年6 月25日與被告易穎不動產
    經紀有限公司（下稱易穎公司）簽訂買賣議價委託書及其確
    認書，並於97年6 月27日由被告易穎公司居間介紹，與被告
    丙○○簽訂不動產買賣契約書（下稱系爭買賣契約），約定
    以新臺幣（下同）885 萬元向被告丙○○購買如附表所示之
    建物（下稱：系爭建物）及其基地應有部分，並經兩造履行
    價金給付及交付房屋義務完畢。嗣系爭建物於裝潢時出現天
    花板水泥塊掉落、鋼筋外露且嚴重腐蝕等現象，經被告易穎
    公司委託臺灣省土木技師工會鑑定結果，發現系爭建物之採
    樣，其水溶性氯離子含量，遠超過標準值3.4 倍，為習稱之
    海砂屋。因系爭建物既為海砂屋，未達不動產交易上之一般
    標準，存有通常效用之瑕疵，且原告買受系爭建物居住之目
    的即不達，原告遂於97年10月30日以存證信函向被告丙○○
    主張應負重大瑕疵擔保之責，並請求解除系爭買賣契約，惟
    均未獲置理，為此依民法第359 條規定，解除兩造間系爭買
    賣契約，並依同法第259 條第1 款、第2 款規定，請求返還
    買賣價金885 萬元及利息。另被告丙○○因可歸責於己之事
    由致不完全給付，依民法第260 條、第227 條、第226 條第
    2 項規定，請求被告丙○○賠償原告因系爭房地之買賣及移
    轉事宜支出之仲介服務費用17萬7,000 元、裝潢費用1 萬8,
    000 元、代書費用1 萬1,760 元及契稅7,950 元，共計21萬
    4,710 元。又因系爭買賣契約既已解除，依原告與被告易穎
    公司所簽訂之買賣議價委託書及其確認書其他約定第1 條之
    反面解釋，被告易穎公司應返還原告已給付之服務費用17萬
    7,000 元等語。並聲明：(一)被告丙○○應給付原告906 萬4,
    710 元，及自起訴狀繕本送達之翌日起至清償日止，按年息
    5%計算之利息。(二)被告易穎公司應給付原告17萬7,000 元，
    及自起訴狀繕本送達之翌日起至清償日止，按年息5%計算之
    利息。(三)願供擔保，請准宣告假執行。
二、被告丙○○以：縱使系爭建物之混凝土氯離子含量偏高，惟
    仍應參酌系爭建物是否有鋼筋腐蝕、白華、析晶、剝落等現
    象及其危害之程度，整體評估方能斷定是否已達高氯離子含
    量混凝土結構物，且系爭建物未就「混凝土抗壓強度」、「
    耐震能力」等項目為檢測，未能確定系爭建物之結構安全是
    否堪慮。而系爭建物之瑕疵能否以「裂縫表面密封法」或「
    樹脂注入填塞法」修補裂縫，或提出混凝土保護層剝落及抗
    壓強度不足之修復方式暨能徹底解決混凝土氯離子含量偏高
    之防蝕處理法，以恢復系爭建物之原有結構強度，即系爭建
    物之瑕疵是否不能補正，即非無疑。另原告支出之仲介服務
    費用、裝潢費用、代書費用及契稅部分，係原告因買賣房屋
    所支出之費用，與被告丙○○是否給付有瑕疵之房屋無涉，
    尚難認係債務不履行損害賠償之範圍。且其中仲介服務費用
    部分，原告應依與被告易穎公司簽訂之買賣議價委託書及其
    確認書、及民法第277 條第1 項、第226 條第2 項之規定，
    逕向被告易穎公司請求返還即可；代書費部分，因辦理過戶
    登記非必為代書始得辦理，故原告委請代書與辦理過戶間並
    無相當因果關係；契稅部分，若原告解除系爭買賣契約係屬
    合法，即可逕向該管稅捐稽徵處申請辦理契稅退稅事宜，故
    此部份並未造成原告損害。另原告已拆除系爭建物之天花板
    及後方廚房窗戶等物，則原告於解除系爭買賣契約後，亦應
    對被告丙○○負回復原狀之義務，是按其情形已拆除部份已
    顯難回復，而以金錢換算補償其價額應為3 萬元，並就此主
    張抵銷等語資為抗辯。並聲明：(一)原告之訴及其假執行之聲
    請均駁回。(二)如受不利之判決，願供擔保請准宣告免為假執
    行。
三、被告易穎公司則以：若系爭建物瑕疵已達可為解除契約不完
    全給付之情形，願返還仲介服務費用。並聲明：(一)原告之訴
    及其假執行之聲請均駁回。(二)如受不利之判決，願供擔保請
    准宣告免為假執行。
四、兩造不爭執之事實：
  (一)原告經由被告易穎不動產公司仲介，於97年6 月27日與被告
    丙○○簽訂不動產買賣契約書，以885 萬元之價格購買如附
    表所示之不動產，原告給付價金完畢，被告丙○○將上開不
    動產所有權移轉登記給原告。
  (二)系爭房屋經臺北市土木技師公會鑑定為混凝土氯離子含量超
    過0.3KGF/ ㎡，平均抗壓強度約為規範值57% ，標的物結構
    安全及居家安全是足堪慮。
  (三)原告於97年10月30日以臺北古亭郵局第2677號存證信函解除
    契約，被告等確實有收受該存證信函。
  (四)原告支付裝潢費用1 萬8,000 元，代書費用1 萬1,760 元、
    契稅7,950 元、仲介服務費用17萬7,000 元。
  (五)上開不爭執事項，原告提出不動產買賣契約書影本、土地建
    物謄本影本、專戶資金交易明細表影本、房地點交證明暨買
    賣價金履約保證結案單影本、照片、存證信函及回執影本、
    收據影本、買賣議價委託書影本、確認書影本，及本院囑託
    臺北市土地技師公會之鑑定報告書附卷，堪信為真實。
五、本件爭點：
  (一)系爭買賣建物是否有重大瑕疵？原告得否解除契約？
  (二)原告解除契約請求被告丙○○返還價金外，是否得依債務不
    履行主張損害賠償？
  (三)原告是否得向被告易穎公司請求返還仲介費用或損害賠償？
六、得心證之理由
  (一)系爭建物有混凝土氯離子含量超出CNS 國家標準值、混凝土
    強度不足之瑕疵：
  1.按物之出賣人對於買受人，應擔保其物依民法第373 條之規
    定危險移轉於買受人時，無滅失或減少其價值之瑕疵，亦無
    滅失或減少其通常效用或契約預定效用之瑕疵，並應擔保其
    物於危險移轉時，具有其所保證之品質。民法第354 條第1
    項本文、第2 項分別定有明文。又物之瑕疵擔保責任係無過
    失責任，縱出賣人不知瑕疵之存在，仍不得免除其擔保責任
    。經查，原告主張系爭建物氯離子含量過高，超過CNS 國家
    標準值等情，經本院囑託臺北市土木技師公會鑑定結果，認
    定系爭建物之混凝土不論個體或平均混凝土抗壓強度低於規
    範規定，不符要求，平均抗壓強度約為規範值之57% ，且混
    凝土中水溶性氯離子含量亦已逾越CNS 國家標準值（0.3 ㎏
    f / ㎡）甚多且規定不符，且混凝土樓版嚴重剝落鋼筋銹蝕
    多處，研判標的物之結構安全及居家安全是足堪慮等情，亦
    有系爭鑑定報告存卷足參。
  2.承上所述，系爭建物於交付原告時，確有上述混凝土氯離子
    含量過高不符CNS 國家標準值、混凝土強度不足之結構問題
    存在。且上述問題普遍存在於系爭建物不同取樣位置，系爭
    鑑定報告所載3 處採樣試體氯離子含量達分別高達1.2189㎏
    /㎡ 、1.0871㎏/㎡ 、1.1859㎏/㎡ ，超出現行中國國家標
    準值甚多，顯然對於系爭建物之結構安全非無虞慮，已減少
    系爭建物得以長久居住而安全無虞之通常效用，且每為交易
    大眾所難以接受，降低一般人之交易意願及價格而減少其經
    濟價值，其減少程度並非無關重要，甚為明確，自屬民法第
    354 條所指物之瑕疵，被告丙○○當負物之瑕疵擔保責任，
    足堪認定。
  (二)原告得解除系爭買賣契約：
  1.按買賣因物有瑕疵，而出賣人依民法第354 條之規定，應負
    擔保之責者，買受人得解除其契約或請求減少其價金，民法
    第359 條定有明文。又民法第359 條但書所謂買受人解除契
    約顯失公平，係指瑕疵對買受人所生之損害，與解除契約對
    出賣人所生之損害，有失平衡而言（最高法院93年度臺上字
    第1825號、88年度臺上字第1438號、88年度臺上字第711 號
    判決意旨參照）。如上所述，系爭建物上述瑕疵問題普遍存
    在於系爭建物不同取樣位置，並非僅存在於單一廳舍，混凝
    土氯離子含量超過國家標準值甚鉅，對於通常效用、經濟價
    值之影響顯非輕微，對於買受人即原告之損害難謂非鉅，上
    述問題顯屬重大瑕疵甚明。復以原告於受領系爭房地後，數
    月間即委託檢測發現瑕疵，且迅即通知被告丙○○，並非長
    期居住使用系爭房地後始為權利之行使，縱解除系爭買賣契
    約，對於被告丙○○之影響當非嚴重。按諸衡平原則，原告
    解除系爭買賣契約，對於被告丙○○而言，亦無顯失公平之
    情事。
  2.復按為買賣標的之數物中，一物有瑕疵者，當事人之任何一
    方，如因有瑕疵之物，與他物分離而顯受損害者，得解除全
    部契約，亦為民法第363 條第2 項所明定。系爭房屋與所坐
    落之基地雖為二獨立所有權之標的物，惟基地為房屋存在之
    基礎，況按區分所有建築物之專有部分不得與其所屬建築物
    共用部分之應有部分及其基地所有權或地上權之應有部分分
    離而為移轉或設定負擔。公寓大廈管理條例第4 條第2 項規
    定甚明。系爭房地既不得分離而單獨處分，解除系爭買賣契
    約自應併同為之，應予敘明。
  3.綜上，系爭建物有上述重大瑕疵，依民法第354 條第2 項、
    第359 條本文之規定，原告自得解除系爭買賣契約。而如上
    四之(三)所述，原告已於97年10月30日寄發存證信函向被告丙
    ○○為解除系爭買賣契約之意思表示，且已合法送達被告丙
    ○○等情，系爭買賣契約自因原告依法行使解除權而不存在
    。
  (三)原告得請求被告丙○○返還882 萬元，其他稅款、費用等支
    出，則不得請求：
  1.原告得請求被告丙○○返還買賣價金885 萬元︰
    按契約解除時，當事人雙方負有回復原狀之義務，由他方所
    受領之給付物，應返還之；受領之給付為金錢者，應附加自
    受領時起之利息償還之。又應付利息之債務，其利率未經約
    定，亦無法律可據者，週年利率為百分之5 。民法第259 條
    第1 款、第2 款、第203 條分別定有明文。原告已於97年8
    月11日付清全部價金885 萬元，且系爭買賣契約業經原告依
    法解除等情，已分別析述如上。準此，原告依前揭規定請求
    被告丙○○返還其受領之上開買賣價金，及自受領後之起訴
    狀繕本送達翌日即97年12月19日起，按法定利率年息百分之
    5 計算之利息，即屬有據。
  2.原告不得請求被告丙○○賠償仲介服務費用、裝潢費用、代
    書費用及契稅等支出：
    (1)原告主張其因系爭建物之買賣、移轉而支出仲介服務費用
      、裝潢費用、代書費用及契稅受有損害，而依民法第260
      條、第227 條不完全給付之規定，請求被告丙○○予以賠
      償等情，被告丙○○則否認有不完全給付之事實。按物之
      瑕疵擔保責任與不完全給付之債務不履行責任，其法律性
      質、構成要件及規範功能各不相同。出賣人就其交付之買
      賣標的物有應負擔保責任之瑕疵，而其瑕疵係於契約成立
      後始發生，且因可歸責於出賣人之事由所致者，則出賣人
      除負物之瑕疵擔保責任外，同時構成不完全給付之債務不
      履行責任（最高法院77年度第7 次民事庭會議決議（一）
      參照）。亦即物之瑕疵擔保責任係無過失之擔保責任，不
      以出賣人具有可歸責事由為要件，縱出賣人不知瑕疵之存
      在，仍不得免除其擔保責任。而不完全給付之債務不履行
      責任，則以出賣人具有可歸責事由為要件。
    (2)被告丙○○於簽訂系爭買賣契約時，未告知原告系爭房屋
      有上述瑕疵之情，固應負物之瑕疵擔保責任，然應審究者
      ，則為前開告知義務之違反，被告丙○○是否有故意、過
      失之可歸責事由？查系爭房屋係於69年間建造完成，於系
      爭買賣契約訂立時，存續已歷28年。依被告易穎公司所稱
      系爭建物所在社區並無聽聞係海砂屋或氯離子含量偏高等
      情事，臺北市政府列管之海砂屋易無包含系爭建物，且被
      告丙○○亦表示其自77年間買受系爭建物後就一直居住其
      中，期間歷經921 地震，系爭建物均無任何異樣。從而系
      爭房屋所在區域既不足認定屬於所謂「海砂屋」聚集區，
      又僅僅從外觀上判斷，難以斷定是否為「海砂屋」之懷疑
      ，實不足認定被告丙○○於系爭買賣契約成立時，確有知
      悉或可得而知上述瑕疵之情事，自難認被告丙○○有何故
      意或過失之可歸責事由存在，不符不完全給付之要件。
    (3)據上所述，本件並未該當不完全給付之要件，是原告依民
      法第260 條、第227 條不完全給付之規定，請求被告丙○
      ○賠償仲介服務費用、裝潢費用、代書費用及契稅等支出
      之損害乙節，即非有據，不應准許。
  3.關於被告丙○○主張抵銷部份：
    按，契約解除後，應返還之物有毀損、滅失或因其他事由，
    致不能返還者，應償還其價額。民法第259 條第6 款定有明
    文。查，系爭買賣契約解除後，原告亦負有將系爭房地返還
    被告丙○○回復原狀之義務，而被告丙○○主張系爭建物原
    有之裝潢，含天花板、後方廚房窗戶等設備，遭原告拆除已
    無法回復原狀乙節，為原告所不爭執，被告丙○○主張依上
    開規定，原告應償還其價額，自屬有據。而此部分得請求償
    還之價額，被告丙○○主張應以3 萬元計之，亦為原告所不
    爭執（本院98年4 月13日言詞辯論筆錄），準此，被告得主
    張抵銷之金額應為3 萬元。
  4.綜上所述，原告得請求被告丙○○返還之金額，扣除被告丙
    ○○主張抵銷有理由部分，計為882 萬元（8,850,000－30,
    000=8,820,000 ）。
  (四)原告得向被告易穎公司請求返還仲介費用17萬7,000 元
  1.按系爭買賣議價委託書及其確認書其他約定第1 條約定：「
    議價成功購屋人應支付以購屋總價額百分之二計算的服務費
    用予受託人，並於簽定不動產買賣契約書之同時一次支付。
    但因可歸責於購屋人之事由（包括與賣方合意），致買賣契
    約解除者，不論有無簽訂買賣書面契約，購屋人仍應於契約
    解除時支付前開服務費。」原告主張該約定反面解釋，若係
    非可歸責於購屋人（即原告）之事由，解除契約，購屋人即
    不須支付前開服務費。
  2.查，系爭建物既因存有如前所述之瑕疵，而經原告解除系爭
    買賣契約，則此解除之事由應非可歸責於原告，依上開約定
    ，被告易穎公司即應返還原告已交付之仲介服務費用，且被
    告易穎公司亦表示若契約達到解除契約之情形，願返還仲介
    服務費用（本院98年4 月13日言詞辯論筆錄）。從而，被告
    易穎公司應返還原告之仲介服務費即885 萬元之2%即17萬7,
    000 元。
七、再按給付無確定期限者，債務人於債權人得請求給付時，經
    其催告而未為給付，自受催告時起，負遲延責任。其經債權
    人起訴而送達訴狀，或依督促程式送達支付命令，或為其他
    相類之行為者，與催告有同一之效力；遲延之債務，以支付
    金錢為標的者，債權人得請求依法定利率計算之遲延利息，
    民法第229 條第2 項、第233 條第1 項前段分別定有明文。
    又應付利息之債務，其利率未經約定，亦無法律可據者，週
    年利率為5%，亦為同法第203 條所明定。故而原告就前開得
    向被告丙○○請求之882 萬元及向被告易穎公司請求之17萬
    7,000 元，均請求自起訴狀繕本送達翌日起至清償日止，按
    年息5%計算之利息，亦屬有據。
八、從而，原告本於前揭原因事實，主張解除買賣契約回復原狀
    ，依民法第259 條第1 、2 項規定請求被告丙○○給付882
    萬元，及自起訴狀繕本送達翌日即97年12月19日起至清償日
    止，按年息5%計算之利息；另依系爭買賣議價委託書及其確
    認書反面解釋，請求被告易穎公司應給付17萬7,000 元，及
    自起訴狀繕本送達翌日即97年12月5 日起至清償日止，按年
    息5%計算之利息為有理由，應予准許，逾此部分請求，即為
    無理由，應予駁回。
九、兩造陳明願供擔保，聲請宣告假執行或免為假執行，經核原
    告勝訴部分，合於法律規定，爰分別酌定相當之擔保金額宣
    告之；原告其餘假執行之聲請，因訴之駁回而失所依據，不
    予准許。
十、被告丙○○請求本院再行囑託臺北市結構技師公會重為鑑定
    ，被告丙○○並未指明臺北市土木結構技師公會之鑑定報告
    之鑑定方法或鑑定依據有違任何法令或程序之情形，是本院
    認無重新鑑定之必要。本件事證已臻明確，其餘兩造主張、
    陳述暨所提之證據，經審酌均與本院前揭判斷不生影響，爰
    不一一詳予論述，附此敘明。
十一、據上論結，原告之訴為一部有理由，一部無理由，依民事
      訴訟法第79條、第390 條第2 項、第392 條第2 項，判決
      如主文。
中    華    民    國    98    年     4    月    27    日
                  民事第一庭  法  官  絲鈺雲
以上正本證明與原本無異。
如對本判決上訴，應於判決送達後20日內向本院提出上訴狀。
中    華    民    國    98    年    4     月    29    日
                              書記官  林玫熹
附表：
┌─┬────────────────────┬──┬────┬─────┐
│編│      土      地      坐      落        │地目│面    積│ 權   利  │
│  ├───┬────┬───┬───┬───┤    ├────┤          │
│號│縣  市│鄉鎮市區○  段  ○○  段│地  號│    │平方公尺│ 範   圍  │
├─┼───┼────┼───┼───┼───┼──┼────┼─────┤
│1 │臺北市│北投區  │ 大業 │  四  │ 273  │ 建 │  3,107 │100/10000 │
├─┼───┼────┼───┼───┼───┼──┼────┼─────┤
│2 │臺北市│北投區  │ 大業 │  四  │273-1 │ 建 │      6 │100/10000 │
├─┼───┼────┼───┼───┼───┼──┼────┼─────┤
│3 │臺北市│北投區  │ 大業 │  四  │273-2 │ 建 │      4 │100/10000 │
├─┼───┼────┼───┼───┼───┼──┼────┼─────┤
│4 │臺北市│北投區  │ 大業 │  四  │ 282  │ 建 │     34 │ 34/10000 │
└─┴───┴────┴───┴───┴───┴──┴────┴─────┘
┌─┬───┬───────┬───────┬───────┬────────────────┬───┐
│編│      │              │              │建 築 式 樣 主│建  物  面  積 （平方公尺）     │      │
│  │      │              │              │              ├──────────┬─────┤權  利│
│  │建  號│基  地  坐  落│建  物  門  牌│要 建 築 材 料│樓  層  面  積      │附屬建物主│      │
│  │      │              │              │              │                    │要建築材料│範  圍│
│號│      │              │              │及 房 屋 層 數│合          計      │及用途    │      │
├─┼───┼───────┼───────┼───────┼──────────┼─────┼───┤
│１│ 41159│臺北市北投區大│臺北市北投區北│鋼筋混凝土造4 │ 2層 ： 75.94       │陽台11.32 │全部  │
│  │      │業段4小段273、│投路1段95巷10 │層樓房        │合計 ： 75.94       │          │      │
│  │      │282地號       │號2樓         │              │                    │          │      │
└─┴───┴───────┴───────┴───────┴──────────┴─────┴───┘


司法院資訊處製作；財團法人民間司法改革基金會備份。
